【裁判字號】    89,易,25
【裁判日期】    891031
【裁判案由】    詐欺
【裁判全文】
臺灣桃園地方法院刑事判決                            八十九年度易字第二五號
    公  訴  人  臺灣桃園地方法院檢察署檢察官
    被      告  乙○○
                甲○○
右列被告等因詐欺案件，經檢察官提起公訴（八十八年度偵字第六八四八號），本院
判決如左：
    主  文
乙○○、甲○○均無罪。
    理  由
一、公訴意旨詳如附件起訴書所載。
二、按犯罪事實應依證據認定之，無證據不得推定其犯罪事實。不能證明被告犯罪者
    ，應諭知無罪之判決。且按認定不利於被告之事實，須依積極證據，茍積極證據
    不足為不利於被告事實之認定時，即應為有利於被告之認定，更不必有何有利之
    證據，故證據是否真實尚欠明顯，自難以擬制推測之方法，為其判斷之基礎。刑
    事訴訟法第一百五十四條、第三百零一條第一項及最高法院三十年上字第八一六
    號分別定有明文及著有判例；次按刑法第三百三十九條第一項詐欺罪之成立，須
    行為人主觀上出自為自己或第三人不法所有之意圖，及客觀上施用詐術使人將本
    人或第三人之物交付為其構成要件。而所謂以詐術使人交付財物，必須被詐欺人
    因其詐術而陷於錯誤，若其所用方法，不能認為詐術，亦不致使人陷於錯誤即與
    該罪之要件有間。又依積極証據足可証明行為人主觀上確有不法所有之意圖時，
    固得論以刑法第三百三十九條之詐欺罪相繩，惟行為人施詐時之意圖尚有存疑，
    且依調查證據之結果，復不足以認定行為人自始具有上述主觀犯罪構成要件，即
    不得遽以該罪論擬。至於民事債務當事人間未依債務本旨履行給付之情形，若非
    出於自始無意給付之詐欺行徑時，自不該當刑法第三百三十九第一項詐欺罪之構
    成要件。而刑事被告依法不負自證無罪之義務，故別無積極證據之情形下，自難
    以被告單純債務不履行狀態，推定被告自始即有不法所有之意圖而施行詐術。再
    以刑法上詐欺罪之立法意旨，係以禁止於經濟行為中使用不當之方法得利為規範
    目的，而經濟行為亦因其行為本質及類型，而於交易領域中有其特有之行為特性
    ，法律原則上固應保障交易主觀上之秩序，惟於具體案例中，亦應顧及行為人於
    交易之初交易雙方為交易行為時，是否有具體情事，足認其違背正當之經濟秩序
    ，而應予以制裁。否則，經濟行為本身原寓有不同程度之不確定性或交易風險，
    交易雙方本應自行估量其主、客觀情事及搜集相關資訊，以作為其判斷之參考。
    以借貸或民間金錢借貸互助會為例，交易之當事人本應自行考量對方之資格、能
    力、信用，及交易內容之投資報酬率、資金風險等等因素，除具上開違反詐欺罪
    之具體情事外，非謂當事人之一方有無法依約履行之情形，即應成立詐欺罪，否
    則刑事詐欺責任與民事債務不履行責任將失其分際，合先敘明。
三、訊據被告乙○○、甲○○固均坦承於民國八十六年十二月間，邀集告訴人丙○○
    及楊文發、楊麗香等參加連會首被告甲○○共十八人，每期會款新台幣 (下同)
    二萬元，每月十五日開標，採內標制之互助會（下稱系爭互助會），而告訴人丙○○及其姊楊麗香先後於八十八年三月十五日、四月十五日得標後，其等均未依
    約給付會款之事實，惟堅決否認有詐欺取財之犯行，均辯稱：其等係因於八十二
    年間，家人發生車禍，需大筆醫藥費，有積欠他人款項，始召集系爭互助會，但
   欠款之對象並不包括系爭互助會之會員，且之前系爭互助會之進行均十分順利，
    嗣因於八十八年間經濟發生週轉不靈之情，始無法按期給付會款，其等於邀集告
    訴人等參加互助會、收取會款過程中，並無對告訴人等施用任何詐術。另其等雖
    曾於八十八年三月十五日第十六次會期開標後，向綽號「美女」之會員收取會款
    一萬六千五百元，但係因被告甲○○私下與「美女」有另外之約定，並非向「美
    女」超收會款四千五百元等語。
四、本件公訴意旨認被告乙○○、甲○○均涉有刑法第三百三十九條第一項之詐欺取
    財罪嫌，無非以告訴人丙○○之指述、卷附會員名單二紙，及參以會息八千元，
    活會會員自無繳納會款一萬六千五百元之道理，且被告等邀集前欠得標會款債權
    人參加本次互助會，當然明知該債權人將以債權抵扣應繳納會款，是會款自有不
    易收取之情形，而被告等竟隱瞞實情，騙使告訴人參加該互助會，繳納每期會款
    ，顯然有將來告訴人等得標時，不予支付得標會款之犯罪故意等情為其論罪之依
    據。
五、告訴人丙○○雖於偵查及本院調查程序中一再指述被告等有右揭詐欺取財犯行，
    然查：
    （一）告訴人丙○○於本院調查程序中陳稱：於八十三年間，伊及伊兄楊文發有
          參加被告等所召集之互助會，該互助會有十幾會，每會二萬元，後來有順
          利標完，據其了解被告就該互助會並沒有積欠他人會款等語（見本院八十
          九年九月二十九日訊問筆錄），而告訴人既為對被告等提出本件詐欺告訴
          之人，其自無偏頗被告等之可能，且告訴人於偵查中亦陳稱：八十三年的
          會很順利等語（見偵查卷第二十頁），是認告訴人上開陳述應堪採信。公
          訴意旨所載乙○○、甲○○夫婦，前於八十三年間，以甲○○名義招募互
          助會，該互助會期限屆滿後，積欠得標會員之會款未付清，明知將來上記
          債權人會員之會款必以前欠會款債權抵扣，不易收取，竟共同意圖為自己
          不法之所有，隱瞞上情等語似嫌無據。
    （二）雖被告等於偵查中供稱：是因八十二年間發生車禍所以欠錢，八十六年十
          二月份才起此會，之前八十三年底亦起會，會款並沒有發生問題；之前有
          欠死會的錢，死會會員就自應交之會款扣抵不給，故不能交付會款予楊麗
          鳳、楊麗香等語，然衡常一般人擔任會首之原因多係因需錢週轉，為節省
          應支付之利息始召集互助會，則被告等因家中經濟發生困難，而自八十三
          年間起召集互助會，就動機而言，要無違常之處，更難因被告等曾積欠他
          人款項即認定被告等顯然有將來於會員得標時，不予支付得標會款之犯罪
          故意。況被告等所召集之會員人數並非龐大，僅約一、二十會，且於八十
          三年間所召集之互助會順利結束後，方繼續召集系爭互助會，而系爭互助
          會連會首共十八人，亦一直進行至第十六會時始發生問題，準此，堪認被
          告等自始要無為自己不法所有之意圖。
    （三）又告訴人丙○○雖於偵查及本院調查程序中均陳稱：伊於八十八年三月十
          五日，以八千元得標後，曾以電話與另一會員綽號「美女」者（經查姓名
          為丁○○）聯絡，而「美女」表示第十六次即伊以八千元得標當次會期，
          被告等向其收取一萬六千五百元之會款，第十七次會期，即楊麗香得標之
          會期，為「美女」得標等語，並提出伊與「美女」間之電話通話紀錄錄音
          帶及其譯文附卷為證，然依告訴人丙○○上開陳述內容可知，其所為之指
          述並非其親自見聞所得，而係轉述證人丁○○之陳述，惟證人丁○○於偵
          查中並未到庭作證，且經本院多次傳喚亦未到庭，是縱告訴人所提出之電
          話通話紀錄內容為真，性質上亦屬證人丁○○於審判外之陳述，依法尚不
          得作為證據，更無法據之遽為不利被告等之認定甚明。
    （四）再者，據告訴人上開於本院調查程序中所述，足徵告訴人於八十六年十二
          月間，仍願意繼續參加被告等所召集之系爭互助會，實係基於雙方間原往
          來經驗之信任，而非被告等積極施以任何不實之詐術，是以要難因被告等
          於事後未依約給付會款，即認被告等於召集系爭互助會時，曾對告訴人施
          以詐術。據上，被告等既未對告訴人施以任何詐術，則被告等邀集告訴人
          參加系爭互助會過程中，告訴人並無陷入錯誤之情。至被告等雖事後未依
          約給付會款，然此為被告等事後是否應負民事上遲延給付或債務不履行責
          任之問題，要難因此認定被告等於向告訴人召集系爭互助會時即具有詐欺
          之故意甚明。
    （五）至卷附之會員名單二紙，僅能證明被告甲○○確有召集系爭互助會，及告
          訴人等有參加之事實，乃無法據之認定被告等自始即具有為自己不法所有
          之意圖無疑。另佐以被告等自八十八年九月間起迄今，已陸續分期清償積
          欠告訴人丙○○及其姊楊麗香之會款，達十三萬二千元，至所剩餘款項四
          十萬八千元，亦共同簽發本票交付告訴人以擔保分期之清償款一萬五千元
          等節，業經告訴人於本院調查程序中陳稱在卷（見本院八十九年十月十八
          日訊問筆錄），及被告等自告訴人提出本件詐欺告訴後，均按時到庭應訊
          ，並無逃避之情，足徵被告等應無惡意詐欺之故意，否則尚無於案發後即
          出面處理之可能。
    （六）綜上事證，被告等前揭辯詞，洵非虛設，從而，被告等事後未依約給付會
          款之行為，依上揭說明，自與詐欺取財之構成要件不相符，其等雖未遵期
          給付會款，亦僅係單純民事上債務不履行之問題，究難遽認其等有何施用
          詐術之行為，更遑論有使告訴人陷於錯誤之情形發生，從而被告等之行為
          ，自均與詐欺取財之犯罪構成要件不相符合。是以尚無法僅憑告訴人楊麗
          鳳之指述、卷附會員名單二紙，及參以會息八千元，活會會員自無繳納會
          款一萬六千五百元之道理，且被告等邀集前欠得標會款債權人參加本次互
          助會，當然明知該債權人將以債權抵扣應繳納會款，是會款自有不易收取
          之情形，而被告等竟隱瞞實情，騙使告訴人參加該互助會，繳納每期會款
          ，顯然有將來告訴人等得標時，不予支付得標會款之犯罪故意等情，即認
          定被告等有上開詐欺取財之罪嫌。此外，本院復查無其他證據足資證明被
          告等有詐欺取財之犯行。既不能證明被告等犯罪，揆諸上揭刑事訴訟法之
          規定，依法均應予諭知無罪之判決。
據上論斷，應依刑事訴訟法第三百零一條第一項，判決如主文。
本案經檢察官張春暉到庭執行職務。
中      華      民      國    八十九    年      十     月   三十一     日
                              臺灣桃園地方法院刑事第二庭
                                    法  官   王美玲
右正本證明與原本無異。
如不服本判決，應於判決送達後十日內向本院提出上訴狀( 應附繕本 )，上訴於
臺灣高等法院。
                                    書記官   陳靜娟
中      華      民      國    八十九    年     十一     月     二      日


司法院資訊處製作；財團法人民間司法改革基金會備份。
